【裁判字號】    94,重上,7
【裁判日期】    950524
【裁判案由】    遷讓房屋等
【裁判全文】
臺灣高等法院高雄分院民事判決           94年度重上字第7號
上  訴  人  丙○○
            乙○○
共      同
訴訟代理人  黃祖裕律師
被 上訴 人  甲○○
訴訟代理人  趙怡莊律師
上列當事人間請求遷讓房屋等事件，上訴人對於民國93年12月28
日臺灣高雄地方法院93年度訴字第1841號第一審判決提起上訴，
並聲明請求返還假執行給付，本院於95年5 月10日言詞辯論終結
，判決如下：
    主  文
原判決關於命上訴人乙○○應返還土地及房屋所有權狀部分，及
訴訟費用之裁判，均廢棄。
上開廢棄部分，被上訴人在第一審之訴駁回。
丙○○之上訴及返還假執行給付之聲明均駁回。
乙○○其餘上訴駁回。
第一、二審訴訟費用由上訴人負擔。
原判決所命上訴人應按月給付部分，減縮自民國93年4 月7 日起
算。
    事實及理由
壹、程序部分：
    本件被上訴人於起訴時僅依所有物返還請求權，請求上訴人
    乙○○應將坐落高雄市○○區○○段三小段第815 之1 地號
    土地及其上同段4590建號建物之所有權狀（下稱系爭權狀）
    返還予被上訴人，於本院追加依使用借貸之法律關係為請求
    ，係屬訴之追加，雖未經被上訴人之同意，惟其起訴及追加
    所主張之原因事實，均為乙○○持有系爭權狀一事，具有社
    會事實之共通性，且所請求之給付相同，相關之證據資料亦
    得援引利用，核其請求之基礎事實同一，依民事訴訟法第44
    6 條第1 項、第255 條第1 項但書第2 款之規定，應准許其
    追加，先予敘明。
貳、本訴部分：
一、被上訴人主張：
  (一)上訴人丙○○於民國88年5 月30日與伊簽訂不動產買賣契約
    書（下稱系爭買賣契約書），將其所有坐落高雄市○○區○
    ○段三小段第815 之1 、815 之10地號土地暨其上同段4590
    建號建物即門牌號碼高雄市三民區○○○街6 巷37號房屋及
    增建部分（該3 筆不動產以下合稱系爭房地，建物部分下稱
    系爭房屋）出售予伊，約定總價新臺幣（下同）580 萬元，
    上訴人於系爭房地完成過戶手續後以不定期租賃方式繼續使
    用系爭房屋，且約定上訴人於3 年內得以原價買回系爭房地
    ，如不買回，兩造間繼續不定期租賃關係。嗣伊依約給付全
    部價金，並於同年7 月3 日辦理系爭房地移轉登記完畢。
  (二)上訴人向伊承租系爭房屋繼續使用，約定租金按伊買受系爭
    房地後以該房地向高雄市第二信用合作社所貸得之430 萬元
    ，依年利率8 ％按月計付，嗣銀行利率調降，伊同意調降租
    金，由乙○○依伊告知之利率，匯款予伊，以支付租金。
  (三)上訴人乙○○於90年底、91年初向伊借用系爭第815 之1 地
    號土地及其上同段4590建號建物之所有權狀（下稱系爭權狀
    ），迄未交還，又因乙○○將系爭權狀交予丙○○持有中，
    伊自得依使用借貸關係及所有物返還請求權，請求上訴人返
    還系爭權狀。
  (四)嗣伊於92年10月6 日以存證信函通知上訴人答覆是否欲買回
    系爭房地，如否，上訴人應以每月租金1 萬5000元與伊另立
    書面租約，詎上訴人未予理會，並自同年11月起未再給付租
    金，伊乃於93年3 月29日發函限上訴人應於文到5 日內將所
    欠租金7 萬5000元一次付清，逾期即終止租約，該函業經乙
    ○○於93年3 月30日收受，經丙○○於同年4 月1 日收受，
    惟上訴人逾期仍不履行，即發生終止租約之效力，無須再另
    為終止租約之意思表示，伊自得依租賃關係及所有物返還請
    求權，請求上訴人遷讓系爭房屋，及給付積欠之租金7 萬50
    00元。
  (五)上訴人於租約終止後仍繼續占用系爭房屋，自屬無權占有，
    致伊受有相當於租金之損害，伊自得依不當得利規定，請求
    上訴人返還相當於租金之利益。
  (六)求為判決：上訴人應將坐落高雄市○○區○○段三小段第
    815 之1 、815 之10地號土地及其上同段4590建號建物即門
    牌號碼高雄市三民區○○○街6 巷37號房屋1 棟遷讓交還予
    被上訴人。上訴人應將高雄市○○區○○段三小段第815
    之1 地號土地其上門牌號碼高雄市三民區○○○街6 巷37號
    之土地、房屋所有權狀返還予被上訴人。上訴人應給付被
    上訴人7 萬5000元及自93年4 月6 日起至交還系爭房地之日
    止，按月給付被上訴人1 萬5000元。願供擔保請准宣告假
    執行。
二、上訴人則以：上訴人丙○○前因擔任訴外人賴光銘向屏東縣
    高樹鄉農會借款之連帶保證人，嗣賴光銘未依約繳息，丙○
    ○唯恐其所有之系爭房地遭債權人查封拍賣，乃與被上訴人
    協議，借被上訴人之名義，而於88年7 月3 日將系爭房地移
    轉登記在被上訴人名下，名為買賣，實為借名登記，旨在意
    圖避免強制執行，並以被上訴人名義向高雄市第二信用合作
    社（下稱二信合作社）借貸430 萬元（下稱系爭430 萬元貸
    款），以清償丙○○原向高雄市農會借貸所負之399 萬6141
    元債務，所餘款項由丙○○支配使用，另約明系爭430 萬元
    借貸債務由丙○○負責清償。又丙○○與被上訴人所簽系爭
    買賣契約書係通謀虛偽意思表示，丙○○未收受被上訴人交
    付現金150 萬元，上訴人亦未與被上訴人有租賃關係存在。
    又本件僅係借名登記，故被上訴人於系爭房地完成移轉登記
    後，即將系爭權狀交付丙○○持有，且丙○○仍為系爭房地
    之所有權人，丙○○與乙○○夫妻繼續使用系爭房屋，自無
    不當得利可言等語，資為抗辯。
三、原審判決：(一)上訴人應將坐落高雄市○○區○○段三小段第
    815 之1 、第815 之10地號土地上之門牌號碼高雄市○○○
    街6 巷37號（建號第4590號）房屋騰空遷讓返還予被上訴人
    。(二)上訴人應將持有之高雄市○○區○○段三小段第815 之
    1 地號及門牌號碼高雄市○○○街6 巷37號（建號第4590號
    ）之土地、房屋所有權狀返還予被上訴人。(三)上訴人應給付
    被上訴人7 萬5000元，及自93年4 月6 日起至交還前開房屋
    之日止按月給付被上訴人1 萬5000元，並為假執行及免為假
    執行之宣告。嗣被上訴人於本院審理中依原判決實施假執行
    之結果，其中遷讓房屋部分已於94年12月6 日經執行法院點
    交於被上訴人而執行完畢，並經限期通知上訴人交出系爭權
    狀未果，經執行法院於95年1 月5 日以95雄院隆民意94執字
    第40115 號函宣示該未交出之權利書狀無效。上訴人於本院
    除聲明上訴外，併依民事訴訟法第395 條第2 項規定，聲明
    請求被上訴人返還其因假執行所給付，於本院聲明：(一)原判
    決廢棄。(二)被上訴人於第一審之訴及假執行之聲請均駁回。
    (三)被上訴人應將系爭房屋騰空交還予上訴人丙○○。被上訴
    人則聲明：(一)上訴駁回。(二)上訴人丙○○請求被上訴人應將
    系爭房屋騰空交還之聲明駁回（被上訴人於本院就其按月請
    求不當得利部分，減縮自93年4 月7 日起算）。
四、兩造對於下列事項並不爭執，並有系爭買賣契約書、土地暨
    建物登記謄本及原審法院執行命令在卷可稽，堪信為真實：
  (一)上訴人丙○○與被上訴人於88年5 月30日簽訂系爭買賣契約
    書，其上記載丙○○將系爭房地出賣予被上訴人，買賣總價
    款為580 萬元等情，形式上為真正。
  (二)系爭房地於88年7 月3 日以買賣為原因辦理移轉登記為被上
    訴人所有後，仍由上訴人繼續居住使用。
  (三)被上訴人於88年7 月14日向訴外人高雄市第二信用合作社（
    下稱二信合作社）貸得430 萬元，除當日將其中399 萬6091
    元直接匯入丙○○之高雄市農會第000000000 號帳戶以結清
    丙○○之債務外，其餘30萬3909元則由被上訴人託人開立支
    票於88年7 月15日交予丙○○收受，嗣經提示兌現（原審卷
    第158 頁）。
  (四)被上訴人持原判決聲請假執行，系爭房屋已於94年12月6 日
    經執行法院點交於被上訴人而執行完畢。
  (五)系爭所有權狀由上訴人丙○○持有，嗣因被上訴人持原判決
    聲請假執行，上訴人拒絕交出，經執行法院於95年1 月5 日
    以95雄院隆民意94執字第40115 號函公告宣示該權狀無效，
    並由高雄市三民地政事務所另補發系爭房地權狀予被上訴人
    。
五、兩造爭執之事項：
  (一)系爭房地移轉原因之買賣，是否係通謀虛偽意思表示，並隱
    藏借名登記行為？
  (二)兩造間就系爭房屋有無租賃關係存在？
  (三)被上訴人得否請求上訴人交還系爭房屋？
  (四)被上訴人得否請求上訴人交還系爭所有權狀？
  (五)被上訴人得否請求上訴人給付租金及返還不當得利？
六、關於系爭房地移轉原因之買賣，是否係通謀虛偽意思表示，
    並隱藏借名登記行為部分：
  (一)上訴人丙○○抗辯系爭買賣契約書係通謀虛偽意思表示，伊
    將系爭房地移轉登記在被上訴人名下，僅係借名登記云云，
    為被上訴人所否認，依舉證責任分配原則，應由丙○○負舉
    證之責。
  (二)上訴人雖辯稱被上訴人未實際付款云云，惟系爭買賣契約書
    之附表繳款欄內，記載被上訴人於88年5 月30日繳交20萬元
    及30萬元，於同年7 月2 日繳交100 萬元，並均載明「支付
    現金」，且由上訴人丙○○親自在「收款人簽章處」欄內蓋
    章等情，為丙○○所不爭（原審卷第47頁、本院卷第135 頁
    ），並有系爭買賣契約書附卷（原審93年度雄簡字第2978號
    卷）可稽，堪信為真。參以被上訴人於88年7 月14日向二信
    合作社貸得之430 萬元，其中399 萬6091元用以清償丙○○
    之債務，其餘30萬3909元亦由被上訴人交付支票予丙○○提
    示兌現等情，亦經上訴人自承屬實，足認被上訴人已支付丙
    ○○買賣價款580 萬元（200000+300000+0000000+0000000=
    0000000） ，丙○○辯稱被上訴人並未實際付款云云，顯非
    可採。
  (三)丙○○雖另以：被上訴人曾於系爭買賣契約書簽立後之88年
    7 月14日書寫協議書，其中第1 條記載：「甲方（指丙○○
    ）同意就標的物（指系爭房地）過戶給乙方（指被上訴人）
    ，而由乙方向高市第二信用合作社貸款新台幣430 萬元整，
    為甲方清償原貸款外，餘額乙方（指被上訴人）即期支票交
    甲方（指丙○○）提領。」第2 條記載：「立約日起3 年內
    甲方（指丙○○）可隨時以新台幣430 萬元購回」等情；及
    被上訴人曾於92年8 、9 月間書寫土地房屋買賣契約書，其
    中第1 條記載：「甲方（指被上訴人）所有本件土地房屋（
    指系爭房地）今願意以價款新台幣430 萬元出賣與乙方」等
    情；及被上訴人於92年10月6 日寄發存證信函中載明：「本
    人基於鄰居之誼，幫忙你們解決困難，88年5 月30日購買賴
    先生所有，高雄市○○○街六巷37號3 層樓房1 棟。約定言
    明售後88年7 月14日尾款付清日起．．．3 年內（91年8 月
    前）你們可以430 萬元及負擔所有過戶費用，而享有購回優
    先權」等情，辯稱：伊與被上訴人並未就系爭房地達成以58
    0 萬元成立買賣契約之合意，且伊得以430 萬元「購」回系
    爭房地，即可證明被上訴人並未於88年5 月30日支付20萬元
    及30萬元，亦未於同年7 月2 日支付100 萬元云云，並提出
    與其所稱內容相符之協議書、土地房屋買賣契約書及存證信
    函在卷可查（原審卷第59、61至64、283 至284 頁）。惟被
    上訴人陳稱：上開協議書係丙○○於88年5 月初向伊表示欲
    將系爭房地移轉登記在伊名下，並由伊向銀行借款430 萬元
    交付丙○○，約定3 年內丙○○得隨時以430 萬元購回系爭
    房地，未購回期間系爭房地由上訴人繼續居住，並按430 萬
    元之銀行利息支付租金予伊，而請伊草擬協議書，但兩造均
    未簽名，嗣伊友人警告伊應簽訂正式書面將系爭房地買下，
    但丙○○不願意以430 萬元出售，經雙方於88年5 月下旬談
    妥以58 0萬元成交，當時伊購買系爭房地，純為解決丙○○
    燃眉之急，伊甚至答應丙○○3 年內只要先付伊430 萬元即
    可將系爭房地辦理移轉回去，餘款150 萬元可慢慢償還，嗣
    於92年8 月間因房價低迷，伊雖願由丙○○以430 萬元買回
    系爭房地，但乙○○要求伊至銀行辦理系爭房屋抵押貸款，
    伊不同意，丙○○竟翻臉而未果。又伊於92年8 月間所書寫
    之土地房屋買賣契約書係新要約，總價雖記載為430 萬元，
    亦不能證明雙方於88年5 月30日所簽訂之系爭買賣契約書係
    屬虛偽等語。經查丙○○所提出之上開協議書並未記載書寫
    之日期，丙○○辯稱該協議書係被上訴人於88年7 月14日所
    書寫云云，自屬無據。且丙○○自承其因不同意該協議書所
    載內容而未簽名（原審卷第273 頁），是丙○○與被上訴人
    並未就該協議書達成合意，自不得以被上訴人書寫上開協議
    書，據認系爭買賣契約書之簽訂係屬通謀虛偽意思表示。又
    依民法第379 條第1 、2 項規定：「出賣人於買賣契約保留
    買回之權利者，得返還其所受領之價金，而買回其標的物。
    前項買回之價金，另有特約者，從其特約。」明定當事人間
    就買回之價金得另有特約，是買回之價金未必即為原價金。
    況丙○○否認有與被上訴人約定3 年內「買回」系爭房地，
    且丙○○所提出之土地房屋買賣契約，未記載買受人，亦無
    丙○○之簽名或蓋章，是被上訴人於92年8 、9 間雖因願以
    總價430 萬元由丙○○買回系爭房地，而書寫上開土地房屋
    買賣契約書，嗣並寄發如前述內容之存證信函，惟均不能證
    明系爭買賣契約書係屬通謀虛偽意思表示。
  (四)上訴人丙○○另以伊與被上訴人已協議系爭430 萬元貸款本
    息由伊負責清償，伊均由伊妻乙○○按月匯款予被上訴人繳
    納利息；系爭房地移轉登記在被上訴人名下後，並未辦理點
    交，仍由伊繼續占用，被上訴人遲至92年10月6 日始寄發存
    證信函要求訂立租約；被上訴人辦理系爭430 萬元貸款後，
    系爭所有權狀均交由伊保管；系爭房地自88年度起至91年度
    止之地價稅、自89年度起至92年度止之房屋稅，及水電費用
    均由伊支付等情，辯稱：系爭買賣契約書之簽訂違反交易習
    慣，應屬虛偽意思表示，伊將系爭房地移轉登記在被上訴人
    名下，係成立借名登記契約云云。惟查：
  1.被上訴人固不否認丙○○之妻乙○○自88年8月起至92年10
    月止，每月均按月匯款予伊之事實，惟否認其與丙○○有協
    議，由丙○○負責清償系爭430萬元貸款本息。查被上訴人
    於89年5月26日已將系爭430萬元貸款債務全部清償完畢，且
    上訴人自88年8月起至92年10月止，每月所匯予被上訴人之
    款項，均與被上訴人清償系爭430萬元貸款前每月支付予二
    信合作社之利息不同，此有丙○○所不爭之付款明細表及二
    信合作社放款帳卡附卷可稽（原審93年度雄簡字第2978號卷
    第13頁、原審卷第168 至181 頁），是丙○○辯稱伊已與被
    上訴人協議系爭430 萬元貸款本息由伊負責清償云云，不足
    採信。
  2.丙○○於系爭房地移轉登記為被上訴人所有後，雖未辦理點
    交，而仍繼續占用，惟此並不足證明系爭買賣契約書係通謀
    虛偽意思表示。且被上訴人於92年10月6 日寄發予上訴人之
    存證信函係記載：「本人基於鄰居之誼，幫忙你們解決困難
    ，88年5 月30日購買賴先生所有，高雄市○○○街六巷37號
    3 層樓房1 棟。約定言明售後88年7 月14日尾款付清日起，
    你們繼續使用房屋時，使用費以430 萬元二信（隨借隨還）
    借款利率計算，3 年內（91年8 月前）你們可以430 萬元及
    負擔所有過戶費，而享購回優先權。今年7 月我從美國打電
    話給你們，告知9 月30日後欲購回，應以雙方意願另議，自
    10 月1日起，你們繼續使用房屋應訂立房屋租賃契約書如下
    ．．．」（見原審卷第283 頁正反面）可知被上訴人係向上
    訴人表明上訴人自丙○○於88年7 月14日付清尾款日起，繼
    續使用系爭房屋，有約定繳納使用費，並重申其前已電話告
    知丙○○如欲買回系爭房屋，雙方應另行協議，及上訴人自
    91年10月1 日起，如欲繼續使用系爭房屋應訂立房屋租賃契
    約書等情，此並無違常情。
  3.上訴人另抗辯系爭房地移轉登記在被上訴人名下並由被上訴
    人辦理抵押貸款後，被上訴人即將系爭房地之3 份所有權狀
    均交付予伊持有，嗣遺失1 份坐落高雄市○○區○○段三小
    段第815 之10地號土地之所有權狀云云，惟為被上訴人所否
    認，並稱：系爭2 份所有權狀係乙○○於90年底、91年初以
    丙○○需使用為由而向伊所借，伊並未將另1 份坐落高雄市
    三民區○○段○○段第815 之10地號土地之所有權狀交付予
    丙○○，伊因誤以為該權狀遺失而申請補發，嗣已尋獲，均
    由伊持有等語。查丙○○並未舉證證明被上訴人有將坐落高
    雄市○○區○○段三小段第815 之10地號土地之所有權狀交
    付予伊之事實，丙○○辯稱被上訴人有將系爭房地之3 份權
    狀均交付予伊保管云云，自非可採。又設若丙○○將系爭房
    地移轉登記在被上訴人名下，僅係借名登記，被上訴人應當
    將同段第815 之10地號土地之所有權狀一併交還丙○○，惟
    丙○○就此事實未能舉證證明，自尚難以丙○○持有系爭2
    份所有權狀，即謂丙○○將系爭房地移轉登記在被上訴人名
    下，並非買賣而係借名登記。況且丙○○與被上訴人僅係鄰
    居關係，既非親非故，衡情被上訴人並無必要因丙○○意圖
    避免強制執行，而與丙○○通謀為虛偽買賣，將系爭房地移
    轉登記在其名下。
  4.至丙○○既仍使用系爭房屋，則由其負責繳納水電費用或先
    行代墊地價稅及房屋稅，亦與常情無悖，自尚難僅憑丙○○
    所提水電費用、房屋稅款繳納單據等件，遽認丙○○將系爭
    房地移轉登記在被上訴人名下，係借名登記契約。
  (五)綜上，丙○○辯稱系爭買賣契約書之簽訂應屬虛偽意思表示
    ，其將系爭房地移轉登記在被上訴人名下，僅係借名登記云
    云，不足採信。被上訴人主張系爭房地係伊向上訴人丙○○
    以總價580 萬元所買受，伊為系爭房地所有權人等語，應堪
    採信。
七、關於兩造間就系爭房屋有無租賃關係存在部分：
  (一)按使用借貸為無償契約，而租賃則為有償契約。當事人之一
    方以物租與他方使用、收益，他方支付租金，以為對價，不
    問其名稱為何，皆為租賃（最高法院46年台上字第519 號判
    例參照）。
  (二)被上訴人主張系爭房地完成過戶手續後，仍由上訴人繼續使
    用，而成立不定期租賃契約，上訴人並自88年8 月13日起按
    月向伊繳納租金，租金約定按伊向二信合作社所貸得之430
    萬元，依年利率8%按月計付，並隨銀行利率調降而調降租金
    ，上訴人均由乙○○依伊所告知之利率，匯款予伊，以支付
    租金，並非按伊向二信合作社所貸430 萬元之應付利息以為
    支付等語。上訴人雖否認兩造間就系爭房地有租賃關係存在
    ，惟對於被上訴人提出其上記載乙○○自88年8 月13日起至
    92年10月止，按月匯付被上訴人2 萬8700元、2 萬2000元、
    2 萬7950元、2 萬6875元、2 萬5090元、2 萬4370元、2 萬
    1500元、1 萬7920元不等款項之付款明細表並無爭執，且丙
    ○○辯稱其與被上訴人協議系爭430 萬元貸款本息由其負責
    清償，其由乙○○按月匯款予被上訴人，係繳納系爭430 萬
    元貸款之利息云云，並非實情，已如前述；參以上訴人丙○
    ○、乙○○分別於82年8 月21日、86年6 月2 日均在系爭房
    屋設立淼鑫工程有限公司、程順營造工程有限公司，該二家
    公司自設立起均填具以上訴人丙○○為租金所得人之扣繳憑
    單以申報上開公司之租金支出，惟自88年8 月起至92年止則
    分別填具以被上訴人為租金所得人之扣繳憑單以申報上開公
    司之租金支出等情，有兩造所不爭之扣繳憑單等件附卷足稽
    （原審卷第140 至143 頁）；及被上訴人於89年5 月26日已
    將系爭430 萬元貸款債務全部清償完畢，而上訴人仍按月付
    款予被上訴人等情觀之，足認被上訴人主張丙○○經由乙○
    ○於每月匯予伊之款項，係上訴人使用系爭房屋之對價等語
    ，洵屬有據。準此，兩造間就系爭房屋之使用約定自屬有償
    之租賃性質。是被上訴人主張兩造就系爭房地完成過戶手續
    後以不定期租賃方式繼續使用系爭房屋，且約定上訴人於3
    年內得以原價買回系買受系爭土地後，由上訴人向其承租系
    爭房屋，按月匯款予伊以支付租金等情，即堪信實。
  (三)又被上訴人就租期始日究係買賣價金尾款付清日即88年7 月
    1 5 日或同年8 月14日；及就每月租額是否由乙○○依利率
    升降而自行決定匯予被上訴人，抑或由被上訴人告知後匯予
    被上訴人，前後陳述雖有出入，惟被上訴人於本院到庭陳述
    ：「租金的數額是按照430 萬元依銀行當時的利率8 ％計算
    ，90 年 間乙○○要求我降低房租，我同意降低，乙○○則
    依照我告訴她降低的利率，計算後匯款給我。」，核與上訴
    人於本院陳述：「上訴人按月付給被上訴人的款項，起初是
    按照貸款金額430 萬元依被上訴人指示百分之八給付，後來
    被上訴人有降低利率，上訴人也是按照被上訴人降低的利率
    來支付。」相符（本院卷第72頁），況兩造間就系爭房屋之
    使用，並未簽訂書面租約，僅口頭約定，則被上訴人就租期
    始期及租金支付之部分陳述，雖有出入，亦不能推翻兩造間
    就系爭房屋之使用約定係屬有償租賃之性質。
  (四)綜上，上訴人抗辯其由乙○○按月繳付貸款利息，並非租金
    云云，不足採信。被上訴人主張兩造間就系爭房地有租賃關
    係存在，應堪採信，
八、關於被上訴人得否請求上訴人交還系爭房地部分：
  (一)按「承租人支付租金有遲延者，出租人得定相當期限催告承
    租人支付租金，如承租人於其期限內不為支付，出租人得終
    止契約；承租人於租賃關係終止後，應返還租賃物」，民法
    第440 條第1 項及第455 條前段分別定有明文。又按出租人
    因承租人遲延給付租金，定期催告其履行，同時表明如於期
    限內不履行，契約即為終止，係附有停止條件之終止租約之
    意思表示，如承租人逾期仍不履行，則條件成就，即發生終
    止租約之效力，無須再另為終止租約之意思表示。
  (二)本件兩造間就系爭房屋既存有租賃關係，上訴人自承其自92
    年11月份起未再匯款予被上訴人，則算至被上訴人於93年3
    月29發函催告上訴人繳交欠租時止，上訴人積欠租金已達2
    個月以上甚明。上訴人雖以被上訴人主張租金按系爭430 萬
    元貸款之利率計算，92年11月份起之二信抵押貸款利率為何
    及每月應付租金若干，未見出租人告知，無從給付，何來欠
    租云云置辯。惟查被上訴人曾於92年10月6 日以存證信函通
    知上訴人繼續使用系爭房屋，應訂立房屋租賃契約，自92年
    10月1 日起至94年9 月30日止，每月租金為1 萬5000元，而
    上訴人收受該信函後，旋於同年月8 日以律師函通知被上訴
    人陳明兩造間就系爭房地移轉原因之買賣，係屬通謀虛偽意
    思表示，兩造間亦無租賃關係等情，有存證信函及律師函附
    卷可稽（原審卷第111 至113 頁），是上訴人辯以其每月應
    付租金若干，未見出租人告知，伊無從給付云云，要非可採
    。
  (三)查上訴人自92年11月份起遲未按月繳納每月租金1 萬5000元
    ，業經被上訴人於93年3 月29以上訴人欠繳租金五個月，發
    函限上訴人應於文到5 日內將所欠租金7 萬5000元（每月按
    15000 元計算），一次付清，逾期即終止租約，該函經乙○
    ○於93年3 月30日收受，並經丙○○於同年4 月1 日收受等
    情，有上訴人所不爭之存證信函暨回執在卷可按，則上訴人
    定期催告上訴人繳納欠租，同時表明如於期限內不履行，契
    約即為終止，係附有停止條件之終止租約之意思表示，上訴
    人逾期仍不履行，依上開說明，條件已成就，自於93年4 月
    6 日發生終止租約之效力，無須再另為終止租約之意思表示
    。上訴人另辯以被上訴人只有限期給付，但無終止租約之意
    思表示云云，不足採信。從而被上訴人依所有物返還請求權
    及租賃關係，自得請求上訴人遷讓系爭房屋。
九、關於被上訴人得否請求上訴人交還系爭所有權狀部分：
    被上訴人主張上訴人乙○○於90年底、91年初向伊借用系爭
    權狀，迄未交還，又因乙○○將系爭權狀交予丙○○持有中
    ，伊自得依使用借貸關係及所有物返還請求權，請求上訴人
    返還系爭權狀等語，雖為上訴人所否認，辯稱：被上訴人於
    系爭房地完成移轉登記後，即將系爭權狀交付丙○○持有云
    云。查系爭權狀經原審執行法院公告宣示無效前，係由上訴
    人丙○○所持有，為上訴人所陳明，被上訴人並未舉證證明
    系爭所有權狀係因乙○○於90年底、91年借用而交付，且系
    爭權狀未非乙○○所持有，其依使用借貸關係及所有物返還
    請求權，請求乙○○返還系爭權狀，即屬無據。惟上訴人丙
    ○○就其持有系爭權狀，所辯係因伊意圖避免強制執行而借
    被上訴人之名義，將系爭房地移轉登記在被上訴人名下，完
    成移轉登記後，被上訴人即將系爭權狀交付伊持有，伊仍為
    系爭房地之所有權人云云，既非可採，已如前述，則丙○○
    持有系爭權狀，自屬無正當權源，被上訴人自得依所有物返
    還請求權，請求丙○○返還系爭權狀。
十、關於被上訴人得否請求上訴人給付租金及返還不當得利部分
    ：
  (一)給付租金部分：上訴人與被上訴人間就系爭土房屋有租賃關
    係，上訴人積欠租金7 萬5000元未付之事實，已如前述，是
    被上訴人請求上訴人如數給付租金，自應准許。
  (二)返還不當得利部分：按所受利益雖原有法律上之原因，而其
    後原因已不存在者，依民法第179 條前段之規定，仍屬不當
    得利。又無權占有他人土地，可能獲得相當於租金之利益，
    為社會通常之觀念，且占有他人之土地，亦屬侵害他人土地
    所有權，被害人非不得請求返還相當於租金之利益。本件兩
    造於93年4 月6 日已終止租約，則上訴人自93年4 月7 日起
    已無占用系爭房地之權利，上訴人仍繼續占用，即係其無法
    律上之原因而受利益，被上訴人主張其得請求上訴人返還自
    94 年4月7 日起至交還系爭房屋止所受相當於租金之利益，
    即屬可採。又上訴人向被上訴人租用系爭房地，每月租金1
    萬5000元，已如前述，是被上訴人請求上訴人自93年4 月7
    日起至交還系爭房屋之日止，按月給付被上訴人1 萬5000元
    ，自屬有據。
十一、綜上所述，被上訴人依所有物返還請求權，請求上訴人應將
    系爭房屋騰空遷讓返還予被上訴人；及上訴人丙○○應返還
    系爭權狀予被上訴人；並依租賃關係，請求上訴人應給付租
    金7 萬5000元；且依不當得利法律關係，請求上訴人應自93
    年4 月6 日起至交還系爭房屋之日止，按月給付被上訴人1
    萬5000元，均屬正當，應予准許。逾此範圍之請求，即非正
    當，應予駁回。原審就上開不應准許部分為被上訴人勝訴之
    判決，尚有未合，上訴人乙○○上訴意旨指摘原判決此部分
    不當，求予廢棄，為有理由，應由本院將原判決此部分廢棄
    ，改判如主文第二項所示。至應准許部分，原審為上訴人敗
    訴之判決，並為假執行之宣告，核無違誤，上訴意旨求予廢
    棄改判，非有理由，應予駁回。又上訴人丙○○之上訴既無
    理由，其併依民事訴訟法第395 條第2 項規定，聲明請求被
    上訴人應將因假執行而遷讓交還予被上訴人之系爭房屋，騰
    空交還予上訴人丙○○部分，亦無理由，其返還假執行給付
    之聲明，應併予駁回。至本件事證已臻明確，兩造其他攻擊
    防禦方法及所舉證據，於判決結果不生影響，毋庸逐一論述
    ，附此敘明。
參、反訴部分：
一、上訴人丙○○主張：伊前因擔任訴外人賴光銘向屏東縣高樹
    鄉農會借款之連帶保證人，嗣賴光銘未依約繳息，伊唯恐所
    有之系爭房地遭債權人查封拍賣，乃與被上訴人協議，借被
    上訴人之名義，而於88年7 月3 日將系爭房地移轉登記在被
    上訴人名下，惟兩造間就系爭房地所為之賣賣契約顯屬通謀
    虛偽意思表示而為無效，爰求為判決被上訴人應就系爭房地
    於88年7 月3 日以買賣為登記原因所為之所有權移轉登記予
    以塗銷等語。原審判決丙○○敗訴，丙○○提起上訴，於本
    院聲明廢棄原判決，求予改判被上訴人應就系爭房地於88年
    7 月3 日以買賣為登記原因所為之所有權移轉登記予以塗銷
    。
二、被上訴人則以：兩造間就系爭房地並無任何借名之約定，且
    伊依約已將買賣價金580 元給付予上訴人丙○○，丙○○主
    張系爭買賣契約係通謀虛偽意思表示，並無理由等語，資為
    抗辯。並聲明駁回上訴人丙○○之上訴。
三、本件上訴人丙○○主張其與被上訴人就系爭房屋所簽訂之系
    爭買賣契約係屬通謀虛偽意思表示，其將系爭房地移轉登記
    在被上訴人名下，僅係借名登記云云，並不足採。被上訴人
    主張系爭房地係其向上訴人丙○○以總價580 萬元所買受，
    其為系爭房地所有權人等語，應屬可採，均詳如前述，從而
    ，上訴人丙○○以系爭買賣契約係屬虛偽無效而請求被上訴
    人應塗銷系爭房屋所有權移轉登記，自屬無據，不應准許。
    原審判決上訴人丙○○敗訴，核無不合。丙○○上訴意旨指
    摘原判決不當，求予廢棄，為無理由，應予駁回。至兩造其
    餘主張及所舉證據，於判決結果不生影響，無逐一論述之必
    要，併此敘明。
肆、據上論結，本件上訴人乙○○之上訴，為一部有理由，一部
    無理由，上訴人丙○○之上訴及請求返還假執行給付之聲明
    ，均為無理由，依民事訴訟法第449 條第1 項、第450 條、
    第79條、第78條，判決如主文。
中    華    民    國    95    年    5     月    24    日
                            民事第四庭
                                審判長法官   黃科瑜
                                法      官   楊富強
                                法      官   徐文祥
以上正本證明與原本無異。
如對本判決上訴，須於判決送達後20日內向本院提出上訴狀，其
未表明上訴理由者，應於上訴後20日內向本院提出上訴理由書（
均須按他造當事人之人數附繕本）。上訴時應提出委任律師或具
有律師資格之人之委任狀，並依附註條文規定辦理。
中    華    民    國    95    年    5     月    26    日
                                書  記  官   陳金卿
附註：
民事訴訟法第466 條之1 ：對於第二審判決上訴，上訴人應委任
律師為訴訟代理人，但上訴人或其法定代理人具有律師資格者，
不在此限。
上訴人之配偶、三親等內之血親、二親等內之姻親，或上訴人為
法人、中央或地方機關時，其所屬專任人員具有律師資格並經法
院認適當者，亦得為第三審訴訟代理人。第1 項但書及第2 項情


司法院資訊處製作；財團法人民間司法改革基金會備份。
